臺灣臺南地方法院民事判決
111年度訴字第325號
原      告  楊鋒輝  
訴訟代理人  林石猛律師
            吳孟桓律師
上  一  人
複代 理 人  徐嘉瑩律師
被      告  蔡勝賢  



上列當事人間請求排除侵害等事件，經本院於民國111年6月30日
言詞辯論終結，判決如下：
    主      文
被告應將設置在坐落臺南市○區○○段000○號（即門牌號碼臺南市○
區○○路○段000號）建物如附圖所示之門口招牌、鐵門、木頭看板
、金字招牌、木製屋頂裝飾及「一同」招牌（即附圖編號A、B、
C、D、E、F占用前開244建號建物部分）拆除、刨除，並將上開
建物外牆返還予原告。
訴訟費用由被告負擔。
    事實及理由
壹、程序方面：按訴狀送達後，原告不得將原訴變更或追加他訴
    ，但擴張或減縮應受判決事項之聲明者，不在此限，民事訴
    訟法第255條第1項第3款定有明文。惟不變更訴訟標的，而
    補充或更正事實上或法律上之陳述者，非為訴之變更或追加
    ，民事訴訟法第256條亦定有明文。本件原告起訴時原係請
    求：「被告應將設置於門牌號碼臺南市○區○○段000號建物外
    牆如補字卷第27頁附圖所示之招牌、廣告單、鐵捲門及其餘
    設置物拆除、刨除（待地政機關測量後更正面積範圍），並
    將上開建物外牆返還予原告。」嗣於民國111年6月27日以民
    事變更訴訟聲明㈡狀變更訴之聲明為：「被告應將設置於門
    牌號碼臺南市○區○○段000號建號建物如臺南市東南地政事務
    111年5月19日所繪製土地複丈成果圖（下稱附圖）所示之門
    口招牌、鐵門、木頭看板、金字招牌、木製屋頂裝飾及『一
    同』招牌拆除、刨除（即附圖所示編號A、B、C、D、E、F占
    用系爭244建物部分），並將上開建物外牆返還予原告。」
    核均與前揭規定相符，應予准許。
貳、實體方面：
一、本件原告起訴主張：
  ㈠坐落臺南市○區○○段000○00000地號土地（下合稱系爭土地）
    上之同段244建號即門牌號碼臺南市○區○○路○段000號建物為
    原告所有（下稱系爭244建號建物，總面積共計106.08平方
    公尺，包含一層71.64平方公尺、騎樓27.14平方公尺、樓梯
    間7.30平方公尺）；坐落系爭土地上之同段239建號即門牌
    號碼臺南市○區○○路○段000號建物為被告所有（下稱系爭239
    建號建物，總面積共計79.49平方公尺，包含一層53.79平方
    公尺、騎樓19.02平方公尺、樓梯間6.68平方公尺）；另坐
    落系爭土地上之同段279建號即門牌號碼臺南市○區○○路○段0
    00號建物地下層（下稱系爭地下層）為兩造共有。而系爭24
    4、239建號建物為兩棟各自存在之獨立建物，長期以來均作
    為鬧區店面使用，詎被告竟未經原告之同意，擅自設置鐵捲
    門上鎖，阻擋原告自由進出，復未經原告之同意擅自於原告
    所有之系爭244建號建物牆壁上設置廣告招牌等，經原告數
    次請求其拆除、刨除，均未獲置理，爰依民法第767條第1項
    提起本件訴訟。
  ㈡又被告於本院履勘現場時已自認附圖編號A、C、D所示之門口
    招牌、木頭看板、金字招牌為其所製作，僅爭執編號B所示
    之鐵門為何人所設置。然原告就系爭地下層亦有持分，系爭
    樓梯間應分成一半而分別歸屬於系爭244、239建號建物，但
    多年來卻由被告占有，藉由設置排他性之鐵門設施，達到其
    占有樓梯間及地下層之目的，原告僅能從鐵門上之孔洞觀察
    內部狀況，且被告係於本院履勘當日方將編號B所示之鐵門
    鑰匙交付原告，足見上開鐵門為被告所有。至附圖編號F所
    示之「一同」（即一同房屋保養工廠）招牌，核與編號D所
    示之金字招牌所載之公司名稱相吻合，顯見該「一同」招牌
    確實為被告所設置，是被告妨害原告所有權之行使甚明。
  ㈢並聲明：被告應將設置於門牌號碼臺南市○區○○段000號建號
    建物如附圖所示之門口招牌、鐵門、木頭看板、金字招牌、
    木製屋頂裝飾及「一同」招牌拆除、刨除（即附圖所示編號
    A、B、C、D、E、F占用系爭244建物部分），並將上開建物
    外牆返還予原告。
二、被告之抗辯：
  ㈠系爭244建號建物為原告所有，系爭239建號建物則為被告所
    有；另系爭地下層所有權7/10自該建物起造以來即為被告持
    有並經營「一同房屋保養工廠」，迄今已逾40年。基此，上
    開3建物乃共構之建築，有共同牆壁、騎樓，與該公寓大樓
    住戶共同持分土地興建，並非兩造各自擁有自地之建物，地
    下1樓用途乃商業用，被告在此經營商店達40年之久，是系
    爭地下層乃被告獨立所有之建築體。
　㈡又系爭建物係被告與原告之父親於71年1月間合建而成，且就
    地下層有約定專用部分，亦即被告就系爭地下層有7/10之專
    用權利，原告知悉上開分管契約，並因繼承而取得系爭244
    建號建物之所有權，是原告自應受分管契約之拘束。另系爭
    地下層3/10雖為原告胞弟之前妻郭梅粉所有，然被告有向郭
    梅粉承租此部分之專有使用權，故被告自得在系爭地下層使
    用招牌、廣告單、鐵捲門及其他設置物，原告主張被告侵害
    其外牆使用權，顯有誤會。
　㈢原告所有之系爭244建號建物與系爭地下層分別為獨立之建築
    體，原告不須經由系爭地下層即可進出其建物，系爭地下層
    被告有全部之專有使用權利，自得設置鐵捲門管制地下層使
    用權利，此非原告所得置喙；況進10餘年來，系爭地下層本
    即為被告專門使用，益證系爭地下層有約定專用部分之分管
    契約，從而，原告之請求顯無理由。
　㈣被告對附圖所示之現況雖無意見，然系爭建物之樓梯係系爭2
    44、239、274建號等3個建物所共有之空間，當初被告與原
    告父親合建時即均同意共同使用該樓梯，被告並無阻擋原告
    使用樓梯之情。又附圖編號A、C、D、E、F所示之門口招牌
    、木頭看板、金字招牌、木製屋頂裝飾、「一同」招牌雖為
    被告所製作，然被告並無占滿全部空間；至附圖編號B所示
    之鐵門並非被告所設置，而係於71年合建系爭建物時即已存
    在，且原告之父親亦同意設置鐵門，故原告應有鐵門鑰匙。
　㈤並聲明：原告之訴駁回。
三、本院之判斷：
  ㈠原告主張：系爭244建號建物為其所有，系爭239建號建物則
    為被告所有，被告未經其同意擅自在系爭244建號建物設置
    如附圖所示之門口招牌、鐵門、木頭看板、金字招牌、木製
    屋頂裝飾及「一同」招牌（即附圖所示編號A、B、C、D、E
    、F占用系爭244建物部分）等情，業據其提出系爭244與239
    建號之建物登記謄本、系爭建物遭侵害之照片等為證，且被
    告亦不爭執如附圖所示之門口招牌、木頭看板、金字招牌、
    木製屋頂裝飾及「一同」招牌係其設置（111年6月30日言詞
    辯論筆錄），復經本院履勘現場並囑託臺南市東南地政事務
    所繪製如附圖所示之土地複丈成果圖在卷可稽，堪信為真實
    。
  ㈡被告雖爭執系爭鐵門非其所設置云云，然依被告於111年4月7
    日所提出之答辯狀已明確記載：「系爭地下層被告有全部之
    專有使用權利，自得設置鐵捲門管制地下層使用權利」（本
    院卷第75頁），且被告於111年4月12日言詞辯論期間亦自陳
    ：「我的鐵捲門並未蓋在原告的房子上面。」（本院卷第13
    8頁）足認被告已自認該鐵門為其所設置，而被告嗣後雖翻
    異前詞，然未能證明與事實不符或經原告之同意，依民事訴
    訟法第279條之規定，自難憑採。至被告另爭執其就通往地
    下層之系爭樓梯空間有使用之權利乙節，因本件原告所主張
    者為被告侵害其系爭244建號建物之所有權，與該空間之使
    用權無涉，是被告此部分所辯與本件判決之結果無涉，無庸
    審酌，附此敘明。 
  ㈢按所有人對於無權占有或侵奪其所有物者，得請求返還之。
    對於妨害所有權者，得請求除去之。民法第767條第1項前段
    、中段分別定有明文。本件原告為系爭244號建號物之所有
    權人，被告在該建物上設置如附圖所示之門口招牌、鐵門、
    木頭看板、金字招牌、木製屋頂裝飾及「一同」招牌，已如
    前述，而被告既未能舉證證明其前開所為係經原告之同意，
    則原告主張依民法第767條第1項前段及中段規定，請求被告
    將設置在系爭244建號建物如附圖所示之門口招牌、鐵門、
    木頭看板、金字招牌、木製屋頂裝飾及「一同」招牌（即附
    圖編號A、B、C、D、E、F占用前開244建號建物部分）拆除
    、刨除，並將上開建物外牆返還予原告，於法自屬有據，應
    予准許。
四、因本案事證已臻明確，兩造其餘主張陳述及所提之證據，均
    毋庸再予審酌，附此敘明。
五、結論：本件原告之訴為有理由，依民事訴訟法第78條，判決
    如主文。
中　　華　　民　　國　　111 　年　　7 　　月　　14　　日
                  民事第二庭    法  官  洪碧雀
以上正本證明與原本無異。
如不服本判決，應於送達後20日內向本院提出上訴狀（須附繕本
）。如委任律師提起上訴者，應一併繳納上訴審裁判費。
中　　華　　民　　國　　111 　年　　7 　　月　　14　　日
                                書記官  林政良